【裁判字號】    89,訴,95
【裁判日期】    900412
【裁判案由】    水土保持法等
【裁判全文】
臺灣臺南地方法院刑事判決                            八十九年度訴字第九五號
    公  訴  人  臺灣台南地方法院檢察署檢察官
    被      告  甲○○
                乙○○
    共      同  鄭慶海律師
    選任辯護人  邱玲子律師
右列被告等因違反水土保持法等案件，經檢察官提起公訴 (八十六年度偵字第五五０
五)，本院判決如左：
    主  文
乙○○、甲○○均無罪。
    理  由
一、公訴意旨略以：被告甲○○、乙○○二人基於犯意聯絡，共同在坐落新化鎮○○
    ○段八五二─一、八三七─一、八三七─二、八三七─四地號（以上四筆為「山
    坡地」）等五十七筆都市計劃範圍內之土地（起訴書未載明地號並誤載為五十六
    筆，惟依偵卷所附土地複丈成果圖，應係如附表所示五十七筆土地），就前開四
    筆山坡地未經准許，且未先擬具水土保持計畫，送請主管機關核定，利用不知情
    之工人自民國八十三年一月間起至八十六年四月間，在上址前開土地內（包括「
    山坡地」內）擅自開發休閒旅館用地，既未申請主管機關核定，復未加設防止沖
    刷及排水設施，亦無地面保護措施，致前開四筆山坡地如遇大雨，致生水土流失
    。嗣於八十三年一月至六月初經台南縣政府查獲其違反山坡地保育利用條例，經
    該府科處罰鍰新台幣（下同）玖萬元外，並制止其開挖行為，再經台南縣新化鎮
    公所分別於八十六年四月間派員會勘，竟仍繼續挖掘開發上開土地。因認被告甲
    ○○與乙○○共同涉有山坡地保育利用第三十四條第一項、水土保持法第三十二
    條第一項、第三十三條第三項及都市計畫法第八十條等罪嫌。
二、按犯罪事實，應依證據認定之，無證據不得推定其犯罪事實，又不能證明被告犯
    罪者，應諭知無罪之判決，刑事訴訟法第一百五十四條、第三百零一條第一項分
    別定有明文。另按山坡地保育利用條例第三十四條於八十七年一月七日修正前之
    原條文為：「在公有或他人山坡地內，擅自墾殖或設置工作物者，處六月以上五
    年以下有期徒刑，得併科三萬元以下罰金。前項未遂犯罰之。犯本條之罪者，其
    墾殖物及工作物沒收之。」；另按山坡地保育利用條例第三十四條之規定，係對
    無使用權人所設處罰規定，為刑法上竊佔罪之特別法。同法第三十五條第一項則
    係對於有使用權者未依規定對山坡地為保育、利用所設處罰規定。其罰則為五千
    元以上，一萬五千元以下罰鍰。性質上屬行政罰，不構成犯罪，最高法院八十二
    年度台上字第一六二二號著有裁判可資參照；又水土保持法第三十二條第一項規
    定：「在公有或私人山坡地或國、公有林區或他人私有林區內，未經同意擅自墾
    殖、占用或從事第八條第一項第二款至第五款之開發、經營或使用，致生水土流
    失或毀損水土保持之處理與維護設施者，處六月以上五年以下有期徒刑，得併科
    新台幣六十萬元以下罰金但其情節輕微，顯可憫恕者，得減輕或免除其刑。」，
    另按水土保持法第三十二條第一項之罪，以「在公有或私人山坡地、公有林區或
    他人私有林區內未經同意擅自墾殖，占用或從事同法第八條第一項第二款至第五
    款之開發、經營或使用，致生水土流失或毀損水土保持之處理與維護設施」為要
    件，該條之規定，雖重在農、林、漁、牧地，山坡地或林區之水土保持，但亦含
    有竊佔罪之本質，以未經土地所有權人同意，擅自墾殖、占用或開發經營為必要
    ，如土地所有權人本人，或經土地所有權人之同意而墾殖、開發經營，縱有違反
    規定，未依水土保持技術規範實施水土保持與維護，乃屬違反同法第三十三條第
    一項第一款規定，應處以罰鍰之範疇，不得援引第三十二條予以處罰，此觀水土
    保持法第八條、第三十二條、第三十三條之規定自明；最高法院八十六年度台上
    字第六二二一號著有裁判，亦同此見解。是依前開二法規定及說明觀之，若行為
    人已取得土地所有權人之同意而為開採，自無前開山坡地保育利用條例第三十四
    條及水土保持法第三十二條第一項之適用。另按水土保持法第三十三條第三項規
    定：「第一項第二款情形，致生水土流失或毀損水土保持之處理與維護設施者，
    處六月以上五年以下有期徒刑，得併科新台幣六十萬元以下罰金；因而致人於死
    者，處三年以上十年以下有期徒刑，得併科新台幣八十萬元以下罰金；致重傷者
    ，處一年以上七年以下有期徒刑，得併科新台幣六十萬元以下罰金。」，又水土
    保持法第三十二條第一項及第三十三條第三項之罪，除分別有其他情形外，均尚
    須有「致生水土流失或毀損水土保持之處理與維護設施」之具體事實存在為必要
    ，最高法院八十六年度一六二二號著有裁判可資參照。依此，前開水土保持法之
    規定，當以行為人所為行為已生水土流失或毀損水土保持之處理與維護設施之結
    果為必要，始得科以前開刑責。復按都市計畫法第八十條規定：「不遵前條規定
    拆除、改建、停止使用或恢復原狀者，除應依法予以行政強制執行外，並得處六
    個月以下有期徒刑或拘役。」，另參同法第七十九條之規定：「都市計畫範圍內
    土地或建築物之使用，或從事建造、採取土石、變更地形，違反本法或各級政府
    依本法所發布之命令者，處其土地或建築物所有權人、使用人或管理人新台幣六
    萬元以上三十萬元以下罰鍰，並勒令拆除、改建、停止使用或恢復原狀。不拆除
    、改建、停止使用或恢復原狀者，得按次處罰，並停止供水、供電、封閉、強制
    拆除或採取其他恢復原狀之措施，其費用由土地或建築物所有權人、使用人或管
    理人負擔。前項罰鍰，經限期繳納逾期不繳納者，移送法院強制執行。依第八十
    一條劃定地區範圍實施禁建地區，適用前二項之規定。」，是都市計畫法第八十
    條之處罰規定，當以行為人經主管機關依都市計畫法第七十九條之規定予以行政
    處罰後，仍不停止其行為，始得科以本條刑罰，若主管機關對行為人所施以之行
    政處分業經撤銷者，則依附負擔行政處分經撤銷後，視為未經處分之法理，自難
    以前開都市計畫法第八十條之規定對行為人科以刑責。訊據被告甲○○與乙○○
    於偵審中均否認涉有前揭犯行，被告甲○○辯稱：伊於八十四年間僅提供土地供
    台南縣新化鎮公所堆置垃圾，並於八十一年至八十六年間將土地出借予證人丙○
    ○及乙○○作為彼等二人承攬嘉南農田水利會所發包之鹽水埤水庫淤積土取土工
    程挖出之淤積土堆置曬乾後轉售之用，並無挖掘前開山坡地等情事；被告乙○○
    則辯稱：伊雖有意開發前開土地作為休閒農場之用，然未經台南縣政府核准，並
    未實際進行開發；伊自八十一年至八十六年間曾與嘉南農田水利會簽訂鹽水埤淤
    積合約書，負責清除鹽水埤之淤積土方，伊於前揭時段雇用卡車載運之土方，均
    係伊挖取鹽水埤淤土，曬乾後運走出售，並無於前開山坡地挖取土方犯行等語。
三、經查：(1)公訴意旨指稱被告二人係自八十三年一月間起至八十六年四月間止，就
    前開四筆山坡地為開採行為，惟被告二人於行為後，山坡地保育利用法業於八十
    七年一月七日修正公布，是被告二人是否確有違反前揭山坡地保育利用條例第三
    十四條罪責，仍應以前述修正前之構成要件以斷。然前開四筆山坡地中台南縣新
    化鎮○○○段八五二之一地號及八三七之一地號土地係開億公司投資股份有限公
    司（被告甲○○為董事長、被告乙○○為董事）所有之土地；同段八三七之二及
    八三七之四地號土地則經開億公司借用證人即開億公司之會計蘇美蓉登記為所有
    人等情，業據被告甲○○、乙○○於偵查中供承在卷，核與證人蘇美蓉於偵查中
    證述相符（偵卷第一九二頁背面），並有台灣省台南縣土地登記簿各件在卷可稽
    ，是被告二人就前開四筆土地本有使用權，是縱被告二人確有開採前開四筆山坡
    地情事，參諸前開說明，亦無山坡地利用條例第三十四條及水土保持法第三十二
    條第一項適用之餘地。(2)本件前開四筆山坡地於本院至現場勘驗時，該地地勢平
    坦，雜草叢生，並無如蝕溝等水土流失之現象，且本案被告於八十六年四月間停
    止挖掘，迄本院九十年一月五日現場勘驗，前後約有四年之久，亦未有水土流失
    造成災害等具體事實發生，是被告縱於該地曾予以整地方式變更地形地貌，惟並
    無實證足認前開四筆土地確因被告二人之開採行為產生水土流失之結果，參諸前
    開水土保持法第三十三條第三項之說明，尚難以水土保持法第三十三條第三項規
    定相繩。(3)本件被告甲○○前因涉嫌在台南縣新化鎮○○○段八五二之一地號土
    地上濫墾開挖土方，經台南縣政府分於八十六年四月十日以八六府農保字第五九
    六五三號、八十六年四月十五日以八六府農保字第六二二八二號及八十六年八月
    二十日以八六府農保字第一四六二八六號，依違反水土保持法第十二條之規定對
    被告甲○○施以罰鍰並命其恢復原狀（前開三函另有同段九０七之一、九０九之
    一及六０七之一地號三筆土地土地，惟非本案所涉地號土地）等情，有台南縣政
    府前開三函在卷可稽。（公訴意旨雖認台南縣政府係於八十四年六月二十八日以
    八四府工都第０二五０八號函處罰被告甲○○等語，惟觀前開函件指稱被告甲○
    ○濫墾地號為台南縣新化鎮○○○段六０七之三八號及六０七之二六一地號土地
    ，均非本件前開地號內土地，公訴意旨就此部分，應係誤載）惟前開三次行政處
    分，均經被告甲○○提起訴願，且均經台灣省政府訴願委員會撤銷原處分，有台
    灣省政府訴願決定書三份（八六府訴字第一五七四八九號、八六府訴一字第一五
    七四七九號、八六府訴一字第一七二五一０號）在卷可稽。是被告甲○○雖曾經
    台南縣政府以行政處分要求回復土地原狀，然前開行政處分既均經撤銷，視為未
    經處分，是被告所為與前開都市計畫法第八十條規定所稱未遵前條規定拆除工作
    物，恢復原狀等規定，即有不符，尚難科以前條刑責。另前開處分對象均僅及於
    被告甲○○而未及於被告乙○○部分，有前開三函在卷可稽，是被告乙○○自無
    都市計畫法第八十條適用之餘地。綜上所述，參互印證，本件依調查所得證據尚
    不足證明被告確有公訴意旨所指違反山坡地保育利用第三十四條第一項、水土保
    持法第三十二條第一項、第三十三條第三項及都市計畫法第八十條等之犯行，此
    外復查無其他積極證據足資證明被告確有公訴意旨所指犯行，揆諸首開說明，犯
    罪尚屬不能證明，爰為無罪之諭知。
據上論斷，應依刑事訴訟法第三百零一條第一項，判決如主文。
本案經檢察官吳勇輝到庭執行職務
中      華      民      國    九十      年      四      月     十二     日
                                  臺灣臺南地方法院刑事第五庭
                                          法  官    卓  穎  毓
右正本證明與原本無異。
如不服本判決，應於判決送達後十日內，向本院提出上訴狀。
                                          書記官    黃  子  起
中      華      民      國    九十      年      四      月     十三     日
附表：
台南縣新化鎮○○○段第六０七之二、六０七之一四八、六０七之一四九、六０七之
一五０、八三七、八三七之一、八三七之二、八三七之四、八三八、八三九之一、八
三九之二、八三九之三、八三九之五、八三九之六、八三九之八、八三九之十、八三
九之十一、八三九之十二、八三九之十三、八三九之十四、八三九之十五、八三九之
十六、八四三、八四四、八四四之一、八四五、八四五之一、八四六、八四七、八四
七之一、八四七之二、八四八、八四八之一、八四九、八四九之一、八五０、八五一
、八五一之一、八五一之二、八五二、八五二之一、八五三之三、八五三之六、八五
四、八五四之二、八五四之七、八五四之八、八五四之八、八五四之十、八五四之十
一、八五五、八五五之三、八五六之二、八五六之三、八五六之四、八五四之五、八
五八、八五八之三地號共五十七筆土地。


司法院資訊處製作；財團法人民間司法改革基金會備份。
